臺灣新竹地方法院民事判決              100年度婚字第211號
原      告  廖育貞
訴訟代理人  瑞鳳
            羅行律師
被      告  黃添財
訴訟代理人  李美惠律師
上列當事人間請求離婚事件，本院於民國100 年11月21日言詞辯
論終結，判決如下：
    主  文
准原告與被告離婚。
被告應給付原告新臺幣拾伍萬元，及自離婚判決確定翌日起至
清償日止，按年息百分之五計算之利息。
原告其餘之訴駁回。
訴訟費用由被告負擔二分之一，餘由原告負擔。
本判決第二項得假執行。
    事實及理由
壹、原告主張：
一、訴之聲明：
(一)、准原告與被告離婚。
(二)、被告應給付原告新臺幣（下同）100 萬元，及自起訴狀繕本
    送達被告翌日起至清償日止，按週年利率百分之5 計算之利
    息。
(三)、訴訟費用由被告負擔。
二、陳述：
(一)、原告與被告於民國75年12月27日結婚，婚後育有子女黃嘉宏
    、黃佩青，均已成年。兩造結婚後，因被告只有國中畢業，
    擔任修理工，原告鼓勵被告戒酒、進修及考取證照，此後被
    告逐漸升任廠長、經理，原告則努力工作賺錢養家，照顧子
    女，毫無怨言。惟被告有以下惡劣行徑，對原告施以不堪同
    居之虐待：
１、被告不提供家庭生活及子女教育費用，原告向被告索取時，
    被告將提款卡或提款簿丟在地上讓原告撿，並稱「要錢就去
    撿」。
２、被告不但不支付家庭費用，反向原告索取金錢，兩造因此發
    生爭執時，被告還動手毆打原告，原告雖至惠民醫院驗傷，
    但顧念家庭和諧而未提出告訴。
３、原告準備帶孩子上學，被告向原告要錢不成，揮拳毆打原告
    。
４、被告態度凶暴，為家庭細故經常辱罵原告是畜生、禽獸，而
    且慣用三字經、五字經等不堪入耳之詞。
５、原告身懷長女黃佩青8 個月時，被告因向原告要錢及其他細
    故，逼迫原告回娘家告訴父母要離婚，否則要讓原告流產及
    難過，並踢原告肚子。
６、被告性格專制、蠻橫，翻臉像翻書。家中看電視必須由被告
    控管，否則立即翻臉，使原告及子女均畏之如虎。
７、被告出門忘記帶鑰匙，若原告在家開門稍慢、或從外面趕回
    家開門，被告入門後就會大聲咆哮，以三字經、五字經辱罵
    原告並摔東西。原告如回嘴，被告即作勢要打人、並辱罵祖
    宗八代，原告不堪責罵而痛哭，被告又責以「死老爸或死老
    媽」。
８、被告欲買汽車與原告發生爭執，被告除摔傢俱外，還將餐桌
    上菜餚掃掉、摔破碗盤、垃圾倒滿地。
９、被告嗜好酗酒，半夜被警察帶到派出所，原告規勸被告勿再
    酒駕以免害人害己，被告置若罔聞。
１０、99年11月6 日晚上7 時30分許，被告在家因細故揚言「要死
    一起死，有一天一定要妳死」，並辱罵三字經及五字經，還
    將垃圾筒、電扇、煙灰缸摔毀。
、99年7 月間，原告因當月已連續二週回被告父母家，第三週
    原告不想回去，致生被告不滿，兩造為此發生爭吵時，被告
    拿立扇往原告身上丟，還揚言有一天一定要妳死，之後原告
    常夢見被告拿刀要殺原告。被告某日從台中回來，一進門就
    說要向原告潑汽油、燒死原告、砍斷手腳。被告回台南在朋
    友面前亦說同樣的話。被告上開舉止令原告害怕發抖，找精
    神科。原告下班後就躲在房裡鎖門，聽到被告回來總在房中
    走來走去、全身發抖，直到兒子課後返家才敢出來，因為兒
    子會保護原告。被告一再揚言燒房子、殺原告、要原告死，
    原告不敢看他，因為看到被告的臉會令原告寒毛豎起、發抖
    、害怕，睡覺時不鎖門原告就不敢睡，長久以來處於痛苦深
    淵。
、100 年7 月23日凌晨0 時30分，被告不滿原告提起本件離婚
    事件，在新竹縣新豐鄉○○村道○街126 巷7 之2 號住處，
    以暴力毆打拉扯原告，致原告受有左頭部外傷，併皮下血腫
    3 ×2 公分、右上臂挫傷2 ×2 公分之傷害。
、本件100 年8 月29日開庭後，被告於當日晚上6 時許強迫女
    兒黃佩青，帶被告到原告住處，大力撞門，大聲叫囂，並以
    三字經辱罵原告，原告不敢開門，由兒子黃嘉宏向新竹縣新
    豐鄉山崎派出所報案。
(二)、被告自79年至99年收入總計為10,085,252元，原告之總收入
    則為14,705,397元，原告總收入較被告多出462 萬餘元，上
    述款項均用於購置家產、家庭開支及子女教育費用，原告毫
    無怨言。
三、對被告抗辯之陳述：
(一)、被告律師以Skype 聯繫證人黃佩青，並要求打字通訊，再斷
    章取義、截取一小節作為證據，否定其證詞，顯不足採。
(二)、被告於100 年7 月23日凌晨0 時30分在家對原告家暴，原告
    已聲請保護令並提出刑事告訴，原告為免再受傷害而離家在
    外居住。
(三)、原告未向被告父親借款450 萬元，亦非為了不歸還借款而提
    出離婚，被告以不實之說辭狡辯，顯不足取。
四、依上所述，爰依民法第1052條第1 項第3 款、第2 項請求離
    婚，併依同法第1056條之規定，請求精神慰撫金100 萬元。
、被告之抗辯：
一、聲明：
(一)、原告之訴駁回。
(二)、訴訟費用由原告負擔。
二、對原告陳述之抗辯：
(一)、否認原告主張離婚原因事實之真正：
１、被告並無嗜酒習慣，僅於夏天時偶爾喝點啤酒消暑。
２、被告婚後持續工作、努力進修讀夜校，之後升任為HONDA 竹
    東服務廠廠長，每月給付原告4 至6 萬元不等之生活費，家
    中財務始終由原告管理。
３、原告自100 年7 月23日離家迄今，完全不顧家庭。
４、被告於100 年8 月29日晚上未強迫女兒到原告住處大聲叫囂
    ，更沒有罵三字經，被告係因女兒將出國留學、欲問原告是
    否一同送機，在女兒陪同下要找原告，原告不肯開門，被告
    只好返家，未料原告命兒子黃嘉宏報警，警方當晚來被告住
    處時，被告尚不知發生何事，被告問黃嘉宏為何報案，其回
    稱「媽媽叫我報案、因為你帶妹妹到樓下」。此外，證人黃
    佩青於100 年9 月15日以Skype 與被告律師通訊：「李律師
    ：我看過信了，但我無法解釋所謂強迫是什麼意思，也許就
    法律來看不構成強迫，但是有些事情和情境是法律沒有辦法
    解釋的。我只能說，那天爸爸沒有要對媽媽施暴，但是的確
    是想進一步和媽媽說話。該說的我之前也告訴你了，那些是
    我看到的，我也沒有加油添醋。」足認原告刻意誇張被告有
    暴力行為。
(二)、原告之目的不是離婚，是不願將房租收入用以支付被告父親
    之看護費及不願歸還欠被告父親之450 萬元：
１、兩造婚後由原告掌管家中財務，被告名下僅有一間房屋，沒
    有存款及股票。又兩造兒女出生後由原告父母照顧多年，77
    年至94年間，兩造常回原告父母住處探望，被告並無怨言，
    亦積極協助處理原告娘家事務，而被告父母對原告信任有加
    ，聞知要置產購屋，將給被告的150 萬元分二次匯給原告。
    另被告在台南有一間房屋出租已二十幾年，被告將租金作為
    父母之零用金及生活費，被告父親之後拿出100 萬元給被告
    作為租金補貼，該筆款項也給原告拿走。後來因要購屋再向
    被告父親借款200 萬元，均由原告拿走購屋管理，兩造因而
    能於78、91、94、96年購買四間不動產，購買時之價金合計
    已達1400萬元，均由原告負責管理，其中3 間不動產登記於
    原告名下，1 間不動產登記於被告名下，原告名下有2 間房
    屋出租，每月租金收入約4 萬元（由原告管理，被告無法確
    認實際金額），被告名下房屋亦由原告管理出租事宜，租金
    每月2 萬元，用以支付被告父親之外勞費用，原告常為此事
    與被告生歧見，然被告均忍耐未計較。
２、由原告起訴狀陳述有關兩造收入之總計說明可證明係原告管
    理財務，其何不計算被告79、80、81、99年之收入？另對照
    被告前述婚後購買房產金額及向被告父親借貸金額，可判斷
    原告起訴離婚的潛在原因，且從原告名下資產之購買價值，
    亦可窺出原告起訴狀敘述其收入全部用於購置房屋、家庭開
    支及子女教育費用並非全部屬實。
３、近日被告念及父母均已年邁，家中穩定收入（含房租）約14
    萬元，且子女均已長大，乃向原告提及應將父親以前借貸之
    450 萬元返還，讓父母有經濟安全感，孰料原告極力反對，
    堅稱其名下的房屋都是其賺來的，兩造因而爭議，原告氣憤
    到突然連續三天不煮晚餐，也不事先告知被告，結果被告連
    續三天吃泡麵，從此被告就不再回家吃晚餐，原告亦不再出
    租被告名下房屋，造成被告目前沒有租金收入，衍生原告提
    起離婚訴訟。
(三)、兩造於100 年6 月1 日至7 月23日間尚有親密行為，原告仍
    主張離婚，毫無理由。
(四)、對證人證詞之意見：
１、對證人黃佩青證詞之意見：
(1)、管控遙控器云云係證人臆測之詞。原告沉迷股市○○道終日
    鎖定財經台，被告辛勤工作至晚間八九點下班回家，看電視
    時間有限，且家裡有2 台電視，被告沒必要為遙控器之瑣事
    爭執。
(2)、被告與原告因費用起過爭執，但非索取費用，被告亦不曾打
    原告。被告曾於80年11月推過原告一次，證人當時年僅2 歲
    4 個月，不可能有記憶。事隔20年，被告亦深感後悔，未曾
    再犯，夫妻間感情亦穩定維持，可由兩造於91、94、96年合
    力購買房產加以證明。證人與事實不符之指述係原告平日灌
    輸兒女對父親之不當印象，不足採信。
(3)、原告極少與被告回南部探望公婆，被告獨身探親，且幫原告
    編排不克同來之理由以免父母難過，原告執意不歸，被告屢
    次忍讓，雖有爭執，但被告不曾罵原告（誤載為「原告不曾
    罵被告」）。
(4)、證人指稱爭吵云云僅係夫妻日常意見相左，其稱大三大四又
    開始爭吵亦非事實，因99年11月為回南部之事起爭執後，原
    告即不與被告交談，如何爭吵？
(5)、被告不曾說要潑汽油、要燒死原告、要砍斷手腳等語，且證
    人在台中念大學，未在家與原被告同住，其證詞不足採信。
(6)、證人之證詞是原告訴訟代理人誘導發問之陳述，除與事實不
    符外，且摻入證人主觀臆測之詞，不足採信。
２、對證人黃嘉宏證詞之意見：
(1)、被告不曾將提款卡丟至地上叫原告撿，證人是聽其外婆說的
    ，其當時住雲林，4 歲時才帶回新竹住。
(2)、證人稱原告載小孩上學被告向原告要錢並打原告並非事實，
    理由同前述對「證人黃佩青證詞之意見：(2)」。
(3)、證人指稱被告沒帶鑰匙罵原告並非事實，被告僅於93至95年
    間有一次沒帶鑰匙及手機，當時無人在家，故借用鄰居電話
    聯絡原告。證人自97年始外出打工，其證詞茍非印象誤植，
    即係摻入主觀臆測與偏見且與事實不符，不足採信。
(4)、被告不曾對台南朋友表示要對原告不利。當時被告與朋友收
    看社會新聞，基於義憤對新聞事件發表評論，證人證詞顯有
    誤解，不足採信。
(5)、被告於100 年8 月中旬在家中與證人確認原告主張離婚事由
    之真實性時，證人曾親筆簽名確認並未聽聞。
(五)、證人固為一種證據方法，但必須在場確實聞見待證事實，且
    其證述又非虛妄者，始得予以採信，若僅就待證事實推測其
    可能性，即屬臆測之詞，核與在場聞見事實之陳述尚屬有間
    ，若無其他相當證據證明與事實相符，法院不得遽採取此項
    證言，最高法院96年台上字第1286號裁判要旨足資參照。證
    人黃佩青及黃嘉宏證詞毫無可信度。被告數十年來忙於工作
    ，照顧子女之責由原告擔任，被告不願將夫妻之爭執在子女
    面前提及，詎料原告經常在子女面前述說被告不是，不斷向
    子女灌輸被告很兇、對原告不好等錯誤觀念，此觀子女之證
    詞充斥「聽說」、「聽過」、「不在場」、「不記得」、「
    不知道」，乃至不是事實的指控都在潛移默化中被兒女先入
    為主的接受，造成今日子女偏袒原告之境，被告心中苦楚莫
    大於是。
肆、本院之判斷：
一、原告主張兩造係夫妻，現婚姻關係存續中，育有子女黃嘉宏
    、黃佩青等情，業據提出戶籍謄本1 份在卷可稽，且為被告
    所不爭執，自堪信為真實。
二、請求離婚部分：
(一)、按有民法第1052條第1 項所列各款以外之重大事由，難以維
    持婚姻者，夫妻之一方得請求離婚。但其事由應由夫妻之一
    方負責者，僅他方得請求離婚，民法第1052條第2 項定有明
    文。又民法第1052條第2 項之抽象離婚事由，係以「有前項
    以外之重大事由，難以維持婚姻者，夫妻之一方得請求離婚
    ，但其事由應由夫妻之一方負責者，僅他方得請求離婚」為
    要件。是對於家庭生活之美滿幸福，有妨礙之情形，即得認
    其與此之所謂難以維持婚姻之重大事由相當（最高法院79年
    台上字第1040號判決及86年度第2 次民事庭會議決議可資參
    照）。至於是否有難以維持婚姻之重大事由，其判斷標準為
    婚姻是否已發生破綻而無回復之希望，此不可僅由原告已喪
    失維持婚姻意欲之主觀面加以認定，而應依客觀的標準，即
    難以維持婚姻之事實，是否已達於倘處於同一境況，任何人
    均將喪失維持婚姻希望之程度以決之（最高法院87年度台上
    字第1304號判決意旨參照）。再按婚姻係以夫妻之共同生活
    為目的，配偶應互信互賴、相互協力，以保持共同生活之圓
    滿、安全及幸福，因而夫妻應相互尊重以增進情感和諧及誠
    摯之相處，此為維持婚姻之基礎，若此基礎不復存在，致夫
    妻無法共同生活，無復合之可能者，即應認有難以維持婚姻
    之重大事由存在。再難以維持之重大事由，於夫妻雙方就該
    事由均須負責時，應比較衡量雙方之有責程度，僅責任較輕
    之一方，得向責任較重之他方請求離婚，如雙方之有責程度
    相同，則雙方均得請求離婚，以符公平，且符合民法第1052
    條第2 項規定之立法目的（最高法院90年台上字第1639號判
    決要旨參照），惟如婚姻破裂之原因，雙方均無可歸責事由
    時（如平常意見分歧、人生觀不同、價值觀差異甚大），則
    夫妻雙方均可依此項請求離婚，自不待言。
(二)、原告主張兩造於婚後常因家庭細故發生爭執，被告即經常慣
    用三字經、五字經等不堪入耳之詞辱罵原告，再加以被告性
    格專制、蠻橫，若不順其意就會被咆哮責罵，近來兩造發生
    嫌隙時，被告更揚言要潑汽油燒死原告，及100 年7 月23日
    原告在家中遭被告毆打成傷，已無法與被告共同生活等情，
    然為被告否認，並以前揭情詞置辯。經查：
１、原告主張被告慣以三字經、五字經等侮辱性言詞辱罵原告、
    被告性格專制蠻橫，若不順其意就會被咆哮辱罵、曾經揚言
    要潑汽油燒死原告，甚至動手毆打原告等情，業據提出新竹
    縣政府警察局竹北分局處理家庭暴力與兒少保護案件調查紀
    錄（通報）表及本院100 年度司暫家護字第306 號民事暫時
    保護令各1 份為證，又依：
(1)、證人即兩造之女黃佩青於本院審理時證稱：「（原告訴訟代
    理人：被告是否曾經向原告索取費用，原告不給，被告動手
    毆打原告？）我忘記什麼事情，那是我很小的時候，原告有
    去驗傷，我也有看過被告打過原告；（原告訴訟代理人：被
    告私下態度很兇暴，常用三字經罵原告？）被告生氣起來，
    口不擇言，會講髒話，會罵原告；（原告訴訟代理人：你們
    看電視時，如果被告無法控管遙控器，是否會馬上罵原告？
    ）有發生過這種情形；（原告訴訟代理人：被告忘記帶鑰匙
    ，被告按門鈴，你們開門比較慢，被告就用三字經罵？）我
    記得有這樣子的事情，但已經有點模糊；（原告訴訟代理人
    ：被告是否為了買汽車的事情，與原告發生爭執，被告就將
    碗盤餐桌翻掉？）我知道有因買汽車發生爭執，但不記得有
    碗盤餐桌翻掉的事情；（被告訴訟代理人：你有看到被告向
    原告索取費用，被告動手打原告，你記得是什麼時候？）那
    是我很小的時候；（被告訴訟代理人：是多小的時候？）國
    中以前，國小時；（被告訴訟代理人：你剛所說被告生氣會
    罵三字經，是為何事生氣？）以前是被告要向原告要生活費
    ，最近就是被告要求原告一起回南部去，原告不回去，被告
    就會罵；（被告訴訟代理人：剛剛所說遙控器的事情可否回
    想何時的事情？）可能是我國小國中的時候。我大學的時候
    就不知道。但我大學的時候，我回去的時候，都會看到原告
    到我哥哥房間看電視；（法官問：你跟父母同住到何時？）
    大學以前。大學我住在宿舍；（法官問：大學以前父母相處
    狀況？）在小的時候常常爭吵，我跟哥哥上國中高中，就比
    較沒有爭吵，到我大三大四又開始有爭吵；（法官問：在你
    小時候，他們在吵什麼？）錢，生活費，原來被告每個月會
    拿幾萬元給原告當生活費，當作家裡開銷，而原告拿到生活
    費會再拿一些錢給被告，會發生爭吵被告沒有把每個月要給
    的生活費拿給原告，所以才會爭吵。（法官問：兩造這階段
    的爭吵，被告會罵三字經五字經？）會；（法官問：兩造這
    階段的爭吵，被告會打原告？）不是每一次都打，但我有看
    過；（法官問：你看過原告被打幾次？）印象最深的是我看
    到被告除了用手打，還有丟東西，我看過一次，另外用拳頭
    敲頭，有兩三次；（法官問：你小時候覺得他們有常常因為
    錢的事情發生爭吵？）還滿常發生；（法官問：國中高中階
    段在吵什麼？）不記得；（法官問：這階段被告會辱罵或毆
    打原告？）罵還是會罵，用三字經，沒有印象有打；（法官
    問：這段期間有沒有因為錢的問題發生爭吵？）不記得；（
    法官問：大三大四這段期間他們在吵什麼？）原告不跟被告
    回去台南，這段時間應該是99年11月6 日丟電風扇那一次開
    始。之後他們就比較不常講話。期間因為被告不拿錢回家，
    兩造會發生爭吵。最近是為了要不要回台南發生爭吵；（
    法官問：這段期間被告會辱罵或毆打原告？）會罵，打就只
    有電風扇那一次，另外一次就是我凌晨回去的那一次；（法
    官問：被告有跟原告要潑汽油，燒死原告，要砍斷手腳等的
    話？）有，這是我當場聽到的；（法官問：原告與被告相處
    的狀況如何？）平常都還好。但如果有原因爭吵起來，被告
    就會很兇，用三字經罵；（被告訴訟代理人：有聽到被告說
    要潑汽油這件事情，有無原因？）是關於回台南的事情，在
    溝通的時候講的，被告說如果因為他跟原告在這件事情爭吵
    ，影響被告父母親身體健康，被告就不會放過原告，所以才
    講上開那些話。」等語（見本院100 年8 月29日言詞辯論筆
    錄）。
(2)、證人即兩造之子黃嘉宏於本院審理時證述：「（原告訴訟代
    理人：原告載你們上學，被告向原告要錢，要不到，被告就
    揮拳打原告？）有，這是我小學的時候，原因不知道，確實
    有看到被告打原告；（原告訴訟代理人：被告會用三字經五
    字經罵原告？）我們從小就聽習慣；（原告訴訟代理人：你
    們在家裡看電視，遙控器要由被告掌控，不然被告就翻臉？
    ）我們知道被告的威權主義很重，不敢挑戰，我們會到房間
    去看。翻臉我不知道，但如果不是他掌控，把他要看得電視
    轉掉，他會很兇；（原告訴訟代理人：有次被告沒到鑰匙，
    被告按電鈴，原告開門慢，被告就三字經五字經罵原告？）
    那時候我在打工，是夜班，有一次我睡覺時有聽到被告在罵
    原告，我有驚醒，我才知道是因為我沒起來幫被告開門，另
    外原告的開門動作也慢，所以被告才會罵；（原告訴訟代理
    人：被告為了買汽車與原告發生爭執，被告將桌子碗盤摔掉
    ？）我看到的是被告站起來，把他的碗摔到餐桌上，摔破了
    。那時候還小不知道原因；（原告訴訟代理人：99年7 、8
    月間，原告不跟被告回台南去，被告對原告表示要潑汽油燒
    死原告，要斷手斷腳？）那時我沒在家裡，我是在被告跟他
    朋友講話的時候，我在旁邊有聽到。被告有在跟他朋友講同
    樣的話；（被告訴訟代理人：你說你有看到媽媽有跟被告要
    生活費，被告就打原告，是聽誰說的？）外婆，也是在雲林
    住的時候；（被告訴訟代理人：你剛剛說你聽被告講三字經
    ，已經聽習慣，已經多久沒聽過？）沒有；（被告訴訟代理
    人：你有離開家裡？）沒有；（被告訴訟代理人：你聽習慣
    ，被告講那些話有何意義？）就是在罵，如果在罵，就要小
    心，之後就倒楣；（被告訴訟代理人：要如何小心？如何倒
    楣？）小心就是要趕快閃開，不要繼續再跟被告講，如果繼
    續跟他講話去，就開始要體罰；（被告訴訟代理人：可否講
    具體案例？）沒有發生過，繼續跟被告講，會被體罰的案例
    ，因為沒有人會這樣挑戰；（被告訴訟代理人：關於遙控器
    的事情，有無發生過為了遙控器跟他發生爭執？）沒有，沒
    有人會去挑戰，去試；（被告訴訟代理人：確定不曾發生過
    遙控器的事情發生爭執？）沒有，他一個眼神你還要去挑戰
    ；（被告訴訟代理人：關於忘記鑰匙的事情，媽媽開門比較
    慢，如何慢？）原告好像去竹北，被告先到家，被告按門鈴
    ，我沒有起來，原告為了這件事衝回來，因為被告有打電話
    給原告，原告就衝回來，幫被告開門，開門以後，我就聽到
    聲音，我就驚醒，就聽到三字經五字經；（被告訴訟代理人
    ：能夠回想那是什麼時候的事情？）沒辦法，我知道有這件
    事，那不是十幾年前，當時我在打工，應該是高中；（被告
    訴訟代理人：你看到被告把碗摔在地上，有看過幾次？）一
    次；（被告訴訟代理人：當時你多小？）我國小；（被告訴
    訟代理人：關於99年11月6 日那天晚上的事情，你是聽誰說
    的？）原告說的。當天我聽原告說之後，有跟被告回台南老
    家，被告在台南有跟他的朋友講，說他會為了他父母親，不
    擇手段要對原告斷手斷腳，潑汽油燒死他；（被告訴訟代理
    人：你剛所述潑汽油是七月份的事與十一月不同？）我不記
    得時間。這是經常性的事情。我認為那是等著看。時間到底
    是七月或十一月我搞不清楚；（法官問：平常兩造相處狀況
    ？）現在相處狀況不好；（法官問：從何時開始兩造相處不
    好？）從小時候，因我看到被告打原告，我就覺得他們相處
    不好。」等語（見同上期日言詞辯論筆錄）。
(3)、證人即被告之朋友黃全祥於本院審理時證述：「（被告訴訟
    代理人：請回想，被告有無在你面前說要對他太太要潑汽油
    、燒死、砍斷手腳等語？）沒有；（被告訴訟代理人：請說
    明當天經過？）那天被告與他兒子，在台南我的老家泡茶，
    被告每次回來都會到我家泡茶，但被告的兒子比較少去，那
    次可能他們回去看被告的爸爸，泡茶前我知道他們夫妻有一
    些問題，泡茶時我就詢問被告夫妻是否有比較好一點，他說
    還是這樣子，在聊天中被告看電視播放社會新聞，看到夫妻
    間有些恩怨的新聞，被告有提到潑汽油、斷手斷腳的事情，
    他說我現在這麼忍耐，也沒有發生。後面我們就一起在泡茶
    聊天，我中間有跟黃嘉宏講兩造間有出一些問題，他應該要
    在中間協調等語；（被告訴訟代理人：被告提到潑汽油、斷
    手斷腳的事情是被告針對社會新聞的言論？）是；（法官問
    ：被告每次回台南，除了找你之外，還會找誰？）還會找另
    一朋友，陳建成；（法官問：被告有無回台南後，不是去找
    你，而是找其他的朋友？）我不知道；（法官問：你剛所說
    被告有講潑汽油、斷手斷腳等語，當時是在看什麼社會新聞
    ？）沒什麼記憶。」等語（見本院100 年9 月26日言詞辯論
    筆錄）。
(4)、證人即被告之朋友張銘隆於本院審理時證述：「（被告訴訟
    代理人：為何去被告家裡？）臨時去聊天；（被告訴訟代理
    人：你當天有無聽到被告向他的兒子黃嘉宏，說我從來沒有
    說過要潑汽油燒死你媽媽等語？）被告有問過，但黃嘉宏說
    他從來沒聽到被告向他媽媽說這樣的話；（被告訴訟代理人
    ：黃嘉宏當時還有說什麼話？）他說他聽到潑汽油燒死媽媽
    那些話是從第三者聽來的；（法官問：黃嘉宏有無說他從何
    人聽來的？）他有講，但我忘記了。」等語（見100 年9 月
    26日言詞辯論筆錄）。
２、細繹上開證言可知：
(1)、對於被告是否經常以侮辱性言詞辱罵原告及曾否毆打原告部
    分：證人即兩造之子女黃佩青、黃嘉宏之證述核與原告主張
    情節大致相符，而證人黃佩青、黃嘉宏與兩造具有父母子女
    關係，均已成年，有相當事理判斷能力，衡諸常情，應無僅
    為達成原告請求離婚之目的，即與原告聯手杜撰情節，故為
    不利於被告陳述之理，是證人上開所述，應與實情相近，堪
    予採信，足認被告確實經常以三字經等侮辱性之言詞辱罵原
    告，且曾動手毆打原告之事實。又三字經、五字經乃屬醜化
    、污衊、羞辱之詞句，原告長期以來遭被告以該等言詞辱罵
    ，其在精神上、心理上感受到難堪及人格遭貶損之情已逾越
    夫妻通常所能忍受之程度，並已侵害原告之人格尊嚴，故兩
    造之相處已非立於互信、互諒之基礎。
(2)、對於被告是否曾經表示要對原告潑汽油及斷手斷腳部分：證
    人黃佩青證述係當場聽到被告所說，其證詞且於言詞辯論期
    日經對質詰問，證人黃佩青亦非杜撰情節，已如上述，則證
    人黃佩青此部分之證述，應堪採信，被告僅以證人在台中念
    大學未同住加以否認，並未舉證以實其說，是被告所辯即難
    憑信。此外，證人黃嘉宏證述係被告跟朋友講話時在旁邊聽
    到的等語，雖證人黃全祥證述被告係針對社會新聞發表評論
    ，非針對原告，然黃嘉宏係成年人，應能清楚分辨被告和朋
    友談話係針對新聞發表評論，亦或針對原告說出要潑汽油等
    語，此二者內容差異甚大，應不至於產生誤解，是證人黃全
    祥所為之證詞，應係避重就輕，委無足採。末以證人張銘隆
    證述黃嘉宏表示沒有聽到被告向原告稱要潑汽油等語，被告
    並提出證明書1 份為證，然證人黃嘉宏到庭證述的內容本即
    為被告和朋友之談話，非被告和原告之對話，故證人張銘隆
    之證詞與本案難認相關。況依證人黃全祥所述，被告確曾言
    及「潑汽油及斷手斷腳」等語，是縱證人黃嘉宏其後於證人
    張銘隆面前表示不曾聽聞，甚或提出相關證明書，亦與事實
    不符，均難採信。查兩造因返家探親等事產生重大爭執，被
    告以上開激烈言詞表達情緒，不但無助於解決爭議，反使原
    告處於驚恐不安之狀況中，復須隨時擔憂自身之安全，故被
    告所為已使兩造之婚姻關係所賴以維繫之互信、互諒基礎受
    到重大破壞。
３、原告另主張被告於100 年7 月23日在家中毆打原告，致原告
    受有左頭部外傷等傷害，業據提出家庭暴力事件通報表及台
    大醫院新竹分院傷害診斷證明書各1 份為證，被告對此亦未
    否認，堪信為真，足認被告之情緒控制能力薄弱，於兩造婚
    姻臨訟之情形下，不僅未為任何改善，仍為侵害原告人身安
    全之行為，致原告為避免再受傷害而離家，故雙方共同生活
    的婚姻目的顯已經不能達成，難期有復合之可能。
(三)、按配偶應互信互賴、相互協力，以保持共同生活之圓滿、安
    全及幸福，因而夫妻應相互尊重以增進情感和諧及誠摯之相
    處，此為維持婚姻之基礎，若此基礎不復存在，致夫妻無法
    共同生活，無復合之可能者，即應認有難以維持婚姻之重大
    事由存在。綜上，本件被告先因長期以侮辱性之言詞辱罵原
    告，對原告人格貶損之程度已侵害原告之人格尊嚴，故兩造
    之相處已非立於互信、互諒之基礎。然被告未為任何改善行
    為以維繫家庭和諧圓滿，又以加害原告生命、身體之言語使
    被告處於驚恐之情緒中，致使婚姻裂痕加大，復因故毆打原
    告，顯見被告毫無維持婚姻之意欲，兩造長久經營夫妻生活
    已不可能，其等婚姻破綻已無挽回之餘地，而兩造婚姻之上
    開破綻，全係被告行為招致，自應由被告單獨負責。從而，
    原告依民法第1052條第2 項請求判決離婚，即屬有據，應予
    准許，爰判決如主文第一項所示。
(四)、至原告另依民法第1052條第1 項第3 款之規定訴請離婚部分
    ，因原告係本於民法第1052條第1 項第3 款及第2 項等離婚
    事由提起離婚之訴，係合併提起數宗形成之訴，可致同一之
    法律效果，其訴訟標的雖有數項，而僅有單一之聲明，本院
    就原告主張之上開訴訟標的逐一審理，既認其中一項訴訟標
    的為有理由，自可即為原告勝訴之判決，就其餘訴訟標的無
    再審酌之必要，併此敘明。
三、非財產損害賠償部分：
(一)、按夫妻之一方，因判決離婚而受有損害者，得向有過失之他
    方請求賠償，前項情形，雖非財產上之損害，受害人亦得請
    求賠償相當之金額，但以受害人無過失者為限，民法第1056
    條第1 項、第2 項分別定有明文。而所謂無過失，應解釋為
    被害人無有責之離婚原因存在，而非受害人就離婚原因之發
    生無過失，故受害人就他方而有之離婚原因之發生與有過失
    時，仍得請求財產上之損害賠償。又前開所謂非財產上之損
    害，包括因他方虐待、遺棄等離婚事由所受之痛苦，其數額
    則應按所受痛苦程度，並參酌婚姻存續期間、年齡、地位與
    其他一切情事定之。
(二)、經查，兩造結婚迄今已25年餘，惟被告自婚後即慣以三字經
    等侮辱性言詞辱罵被告，其後更因細故而以加害原告生命、
    身體之言語使被告處於驚恐之情緒中，復有毆打原告之行為
    ，致原告對兩造婚姻維繫產生絕望，不得不放棄與被告結褵
    百年之初衷而訴請離婚，是依社會一般常情，原告確受有精
    神上之痛苦，而有非財產上之損害，且就上開事由之發生，
    均係被告之過失導致，原告並無過失等情均可認定。是原告
    主張被告應負非財產上之賠償責任，自屬有據，爰審酌賠償
    數額如下：
１、按慰撫金（即非財產上所受損害之賠償）係以精神上所受無
    形之痛苦為準，非如財產損失之有價額可以計算，究竟如何
    始認為相當，自應審酌被害人及加害人之地位、家況、並被
    害人所受痛苦之程度，與其家屬之關係暨其他一切情事，定
    其數額（最高法院47年台上字第798 號判例可資參考）。本
    院審酌原告現任職於長春人造樹脂公司，98年及99年所得分
    別為902,703 元、1,010,674 元，名下有土地、房屋、投資
    等財產，總額為2,041,406 元；被告為HONDA 竹東服務廠廠
    長，98年及99年所得分別為638,717 元、846,904 元，名下
    有土地、房屋、汽車等財產，總額為4,552,870 元等情，兼
    衡兩造前開婚姻存續期間、年齡及被告為侵害原告人身安全
    及人格尊嚴之情事，認原告請求被告賠償非財產上之損害
    100 萬元，顯屬過高，應以35萬元為適當，逾此部分，不予
    准許。
２、綜上，原告因難以維持婚姻的重大事由經本院判准離婚而受
    有非財產上之損害，且原告就此並無過失。從而，原告依民
    法第1056條第2 項之規定，請求被告賠償原告精神上之損害
    35萬元為有理由，應予准許，逾此部分之請求，即無理由，
    應予駁回。
(三)、至原告併請求自起訴狀繕本送達被告翌日起至清償日止，按
    週年百分之5 計算之利息部分，因民法第1056條所載之損害
    賠償，係以判決離婚為其請求權發生之原因，在判決離婚確
    定前，是項請求權既尚未發生，受害人自不得請求依法定利
    率計算之遲延利息（最高法院91年度臺上字第2554號判決參
    照），則原告請求法定遲延利息部分，依上說明，僅得請求
    自本離婚判決確定之翌日起算至清償日止，按年息百分之5
    計算之利息，逾此部分之請求即無理由，應併予駁回。
伍、原告勝訴部分本院命被告給付之金額未逾50萬元，爰依民事
    訴訟法第389 條第1 項第5 款規定職權宣告假執行。
陸、本件事證已臻明確，兩造其餘攻擊防禦方法及訴訟資料，經
    斟酌後認對判決之結果不生影響，爰不逐一詳予論駁，附此
    敘明。
柒、據上論結，原告之訴為一部有理由、一部無理由，依民事訴
    訟法第79條、第389 條第1 項第5 款，判決如主文。
中    華    民    國   100    年    12    月    23    日
                  家事法庭法  官  林昌義
以上正本證明與原本無異。
如對本判決上訴，須於判決送達後20日之不變期間內，向本院提
出上訴狀。如委任律師提起上訴者，應一併繳納上訴審裁判費。
中    華    民    國   100    年    12    月    23    日
                          書記官  張永榮